【裁判字號】    88,上更(一),439
【裁判日期】    890112
【裁判案由】    損害賠償
【裁判全文】
台灣高等法院民事判決  八十八年度上更(一)字第四三九號
      上  訴  人  甲○○
      訴訟代理人  薛博允  律師
      被 上訴 人  乙○○  住台北縣汐止鎮○○街二九八巷二弄三號四樓
      訴訟代理人  張景豐  律師
右當事人間請求損害賠償事件，上訴人對於中華民國八十七年四月八日臺灣士林地方
法院八十六年度重訴字第一三號第一審判決提起上訴，經最高法院發回更審，本院判
決如左：
      主      文
原判決關於駁回上訴人後開第二項之訴部分，暨訴訟費用之裁判（除確定部分外）廢
棄。
被上訴人應給付上訴人新台幣捌佰肆拾玖萬仟元，及自八十五年八月十四日起，至
清償日止，按週年利率百分之五計算之利息。
其餘上訴駁回。
第一、二審及發回前第三審訴訟費用（除確定部分外），由被上訴人負擔。
      事      實
壹、上訴人方面：
一、聲明：求為判決：
 (一)原判決關於駁回上訴人後開之訴部分廢棄。
 (二)被上訴人應給付上訴人新台幣（下同）八百四十九萬三千元及自八十四年六月一
   日起至清償日止按年息百分之五計算之法定利息。
二、陳述：除與第一審判決記載相同者，予以引用外，補稱：
    上訴人借款予上訴人之父陳大江，因父女關係不便出面，乃借用被上訴人名義為
    債權人，嗣以被上訴人名義聲請強制執行陳大江所有坐落台北縣三重市○○○段
    長泰小段二三四－二九、－三八、－八八地號土地（下稱系爭土地），經拍賣後
    亦借用被上訴人名義承受。上訴人已提出借款予陳大江之資金來源，該聲請強制
    執行之陳大江本票亦據上訴人之兄陳朝榮到庭證述係陳大江筆跡，本票裁定亦由
    陳大江收受，可見陳大江負債係屬事實，原判決指其為假債權，顯有未合。
貳、被上訴人方面：
一、聲明：求為判決駁回上訴。
二、陳述：除與第一審判決記載相同者，予以引用外，補稱：
  (一)按負損害賠償責任者，除法律另有規定或契約另有訂定外，應回復他方損害發生
    前之原狀，系爭土地係上訴人借用被上訴人之名義為所有權登記，上訴人未曾為
    登記名義人，則上訴人縱得依侵權行為規定請求回復原狀，其所回復之原狀，亦
    僅限於塗銷被上訴人與訴外人楊陳昭美，楊陳昭美與周黃金環間就系爭土地所為
    之所有權移轉登記，不得請求被上訴人以金錢賠償其損害。
  (二)被上訴人與陳大江或上訴人間均無任何債權債務關係，上訴人又未將其對陳大江
    之債權讓與被上訴人，則上訴人豈得任意簽發本票，使被上訴人對陳大江取得執
    行名義，拍賣系爭土地，是上訴人與被上訴人間「借名登記」契約，係以悖於公
    序良俗之方法，製作假債權為強制執行，依民法第七十二條之規定，應屬無效，
    上訴人自不得就系爭土地主張權利。又上訴人因不法原因對被上訴人為給付，與
    信託之雙方當事人間為完成信託本旨，由受託人代為管理或處分信託財產有殊，
    依民法第一百八十條第四款之規定，被上訴人原得拒絕返還，是被上訴人將該土
    地出售他人，自無賠償義務。
      理      由
一、上訴人主張：系爭土地係伊借用被上訴人名義為所有權登記，詎被上訴人竟將之
    出售，並移轉登記予原審共同被告楊陳昭美所有，再由楊陳昭美移轉登記予周黃
    金環，侵害伊之權利，因該土地已無法回復原狀，爰依民法第一百八十四條第一
    項前段規定，就其中二三四－三八、－八八地號土地部分，依該土地公告現值計
    算，求為命被上訴賠償伊新台幣（下同）八百四十九萬三千元並加付遲延利息之
    判決（上訴人起訴先位聲明請求被上訴人將上開二三四－三八、－八八地號土地
    所有權移轉登記予楊陳昭美，楊陳昭美移轉登記予周黃金環部分塗銷，及請求被
    上訴人將該土地移轉登予伊部分，業經判決上訴人敗訴確定；另上訴人請求原審
    共同被告楊陳昭美、周黃金環塗銷所有權移轉登記及為金錢賠償部分，業經原審
    以其起訴不合法裁定駁回其訴確定）
二、被上訴人則以：系爭土地原為上訴人之父陳大江所有，上訴人為詐取陳大江之財
    產，偽造陳大江與上訴人為共同發票人之本票，借用伊名義為債權人，並以伊名
    義強制執行陳大江所有之系爭土地，使伊以債權人身分承受該土地，此乃不法原
    因之給付，伊自得拒絕返還或賠償，兩造間之「借名契約」亦因悖於公序良俗，
    應屬無效，上訴人不得對該土地主張權利。又上訴人未曾登記為系爭土地之所有
    人，其依侵權行為規定請求回復原狀，亦僅限於塗銷伊與楊陳昭美，楊陳昭美與
    周黃金環間之所有權移轉登記，不得請求伊為金錢賠償等語，資為抗辯。
三、查上訴人主張上開二三四－三八、－八八地號土地係伊借用被上訴人名義登記為
    所有人，嗣被上訴人將該土地出售，並移轉所有權登記予楊陳昭美，再移轉登記
    為周黃金環所有等情，乃兩造所不爭，並有土地登記簿謄本附卷可按，堪信為真
    實。又依上訴人提出為被上訴人所不爭之切結書記載（前審卷第一七三頁），被
    上訴人承諾借名予上訴人登記為系爭土地所有人，除書立土地登記申請書、所有
    權移轉契約書外，並交付所有權狀、印鑑證明書、戶口名簿影本、身分證影本等
    件予上訴人，供隨時辦理移轉登記手續等，可見上訴人僅係借用被上訴人名義登
    記，被上訴人自無權將之出售；乃被上訴人意圖為自己不法利益，違背伊與上訴
    人之約定，將該土地出售得利，致上訴人財產受有侵害，所為自屬侵權行為（被
    上訴人因背信罪業經判處有期徒刑二年十月確定，有臺灣士林地方法院八十五年
    度訴字第七一五號、本院八十六年度上訴字第二七號刑事判決在卷可供佐參），
    是上訴人依侵權行為規定，請求被上訴人負損害賠償責任，自非無據。
四、被上訴人雖以系爭土地原屬被上訴人之父陳大江所有，上訴人為詐取陳大江之財
    產，偽造陳大江與上訴人為共同發票人之本票，借用伊名義為債權人及強制執行
    系爭土地，使伊以債權人身分承受系爭土地，屬不法原因之給付，伊與上訴人間
    之借名契約亦因悖於公序良俗而無效，伊自得拒絕返還或賠償等語為辯；惟查，
    被上訴人同意由上訴人借用伊名義為債權人，及登記為系爭土地之所有人，並承
    諾隨時配合上訴人辦理所有權移轉登記，則於兩造間上訴人自得就系爭土地對被
    上訴人主張權利，彼間之是項約定，並無不法可言，且上訴人單純借用被上訴人
    名義登記為土地所有人，亦非不法原因之給付；又證人即上訴人之兄陳朝榮已於
    本院前審到庭證稱系爭本票之陳大江簽名確係其父筆跡，簽發本票時陳大江之身
    體狀況不錯等語（見前審卷第一一一頁反面），故被上訴人指上訴人偽造陳大江
    名義之本票云云，原難憑信；況陳大江是否確負有債務，上訴人得否以被上訴人
    名義對之聲請強制執行，乃上訴人所為有無侵害陳大江權利，陳大江（已死亡）
    之繼承人能否對上訴人主張權利之問題，自非無關之被上訴人所得置喙，是被上
    訴人以該事由謂其不負侵權行為損害賠償責任，自無可採。
五、按損害賠償之方法，以回復原狀為原則，惟不能回復原狀或回復顯有重大困難者
    ，應以金錢賠償其損害，此觀民法第二百十五條規定自明。查上開二三四－三八
    、－八八地號土地已移轉登記為周黃金環所有，被上訴人承認已無法回復原狀（
    見本審卷第十七頁），且上訴人前以楊陳昭美、周黃金環與被上訴人通謀取得系
    爭土地所有權，請求楊陳昭美、周黃金環塗銷其中二三四－二九地號土地所有權
    移轉登記，並請求被上訴人移轉該土地所有權予伊，亦據臺灣板橋地方法院八十
    四年度重訴字第三二六號判決以未能證明楊陳昭美、周黃金環與被上訴人共同為
    侵權行為或其買賣契約虛偽，上訴人不得請求楊陳昭美、周黃金環塗銷所有權，
    上訴人請求回復原狀已屬不能，駁回上訴人之訴，並經本院八十六年度重上字第
    一０二號判決、最高法院八十八年度台上字第五一五號裁定駁回上訴人之上訴確
    定，足徵前開二筆土地確已無法回復登記為被上訴人所有，是上訴人請求被上訴
    人為金錢賠償，於法並無不合。又損害賠償之目的在於填補所生之損害，其應回
    復者，乃應有之狀態，上訴人因該土地無法回復原狀，請求被上訴人賠償損害，
    自得以其起訴時之該土地市價為準，如有具體事實可證於起訴前該土地可獲得較
    高之交換價格者，亦得以該較高之價格為據。查上訴人於八十五年七月三十日起
    訴（見原審附民卷起訴狀），系爭二三四－三八、－八八地號土地八十五年之公
    告現值均為每平方公尺五萬七千元（見原審卷第二五二頁），該二筆土地面積分
    別為七五平方公尺、七四平方公尺，依公告現值計算其價額為八百四十九萬三千
    元，如依原審共同被告楊陳昭美、周黃金環所稱被上訴人於八十四年三月間係以
    每坪三十三萬元之價格出售土地（見原審卷第九二頁），則該二筆土地以前述面
    積計算，其價額達一千四百餘萬元，遠高於以該公告現值計算之價額，是上訴人
    主張依前開公告現值計算其損害，自非無據。又上訴人借用被上訴人名義，登記
    為系爭土地所有權人，上訴人因被上訴人擅自出售土地受有損害，與上訴人未及
    早請求被上訴人移轉登記，顯不相干，上訴人未請求被上訴人移轉土地所有權，
    要非本件損害發生之原因，其損害亦非因此而擴大，被上訴人以該事由主張上訴
    人與有過失云云，委無足取。
六、從而，上訴人本於侵權行為規定，請求上訴人賠償八百四十九萬三千元，自屬有
    據，應予准許。惟其因無法回復原狀請求被上訴人以金錢賠償損害，是項債權屬
    未定期限之給付，依民法第二百二十九條規定，應自被上訴人收受附帶民事起訴
    狀繕本之翌日（即八十五年八月十四日，見附帶民事起訴狀末頁）起按法定利率
    計算遲延利息，上訴人請求自八十四年六月一日起計息，於法不合，超過部分之
    請求，應予駁回。原審就上開應准許部分，為上訴人敗訴之判決，尚有未洽，上
    訴意旨求予廢棄改判，為有理由，爰由本院予以廢棄改判如主文第二項所示；至
    於上訴人請求不應准許部分，原審為上訴人敗訴之判決，其理由雖有不同，惟結
    論尚無二致，此部分之上訴為無理由，爰駁回其上訴。
據上論結，本件上訴為一部有理由，一部無理由，依民事訴訟法第四百五十條、第四
百四十九條第二項、第一項、第七十九條但書，判決如主文。
中    華    民    國    八十九    年        一      月        十二      日
                            臺灣高等法院民事第四庭
                                審判長法  官  李  瓊  蔭
                                      法  官  張      蘭
                                      法  官  高  孟  焄
右正本係照原本作成。
被上訴人如不服本判決，應於收受送達後二十日內向本院提出上訴書狀，其未表明上
訴理由者，並應於提出上訴後二十日內向本院補提理由書狀（均須按他造當事人之人
數附繕本）。
中    華    民    國    八十九    年        一      月        十三      日
                                      書記官  張  淑  芳


司法院資訊處製作；財團法人民間司法改革基金會備份。
